【裁判字號】    99,訴,955
【裁判日期】    991101
【裁判案由】    偽造文書等
【裁判全文】
臺灣臺北地方法院刑事判決               99年度訴字第955號
公  訴  人  臺灣臺北地方法院檢察署檢察官
被      告  丙○○
            甲○○
            乙○○
上列被告等因偽造文書等案件，經檢察官提起公訴（99年度偵緝
字第877 號、第878 號、第879 號），於準備程序進行中，因被
告就被訴事實為有罪之陳述，經告知簡式審判程序意旨，並聽取
公訴人及被告之意見後，本院合議庭裁定由受命法官獨任依簡式
審判程序審理，判決如下：
    主  文
丙○○共同行使變造私文書，足以生損害於他人，累犯，處有期
徒刑拾月，減為有期徒刑伍月，如易科罰金，以新臺幣壹仟元折
算壹日。
甲○○共同行使偽造私文書，足以生損害於他人，處有期徒刑捌
月，減為有期徒刑肆月，如易科罰金，以新臺幣壹仟元折算壹日
。未扣案偽造之「湯金玉」印章壹顆、附表一所示簽名及印文均
沒收。
乙○○共同行使偽造私文書，足以生損害於他人，處有期徒刑伍
月，如易科罰金，以新臺幣壹仟元折算壹日，減為有期徒刑貳月
又拾伍日，如易科罰金，以新臺幣壹仟元折算壹日。緩刑貳年，
並應按附件所示方法向聯邦商業銀行股份有限公司支付損害賠償
。未扣案偽造之「楊秉修」方形印章壹顆、附表二所示簽名及印
文均沒收。
    事  實
一、丙○○前於民國90年間因竊盜案件，經臺灣苗栗地方法院90
    年度易字第771 號判決判處有期徒刑4 月，嗣經臺灣高等法
    院臺中分院以91年度上易字第400 號判決撤銷原判決改判處
    有期徒刑6 月確定，於91年12月13日執行完畢。甲○○前於
    98年間因詐欺案件，經本院以98年度簡字第3439號判決判處
    有期徒刑6 月，並依中華民國96年罪犯減刑條例減為有期徒
    刑3月，於99年4月6日易科罰金執行完畢（不構成累犯）。
    詎丙○○猶不知謹慎，與甲○○、乙○○因貪圖不法利益，
    分別為下列行為：
  (一)丙○○經真實姓名年籍不詳之成年人介紹得知聯邦商業銀行
    股份有限公司（下稱聯邦銀行）東門分行之房貸業務人員翁
    灝翔（由檢察官另行起訴）及真實姓名年籍不詳自稱「陳文
    祥」代書之成年人欲利用聯邦銀行所推出信義房屋仲介股份
    有限公司（下稱信義房屋公司）之專案貸款授權由分行自行
    辦理估價，無庸經總行進行鑑價之便，與翁灝翔、「陳文祥
    」共同基於意圖為自己不法所有、行使變造私文書、行使業
    務上登載不實文書之犯意聯絡，以約新臺幣（下同）20萬元
    之代價同意擔任人頭，於95年10月5 日以380 萬元向林玉菜
    購買位在臺北市中山區○○○路○段54號4 樓之4 房屋並簽
    立不動產買賣合約書後，由「陳文祥」將上開合約書之買賣
    價金變造為505 萬元，及由翁灝翔於95年10月6 日在其業務
    上製作之聯邦銀行不動產鑑估報告書上，將房屋價值高估為
    506 萬2,700 元之不實登載，持向聯邦銀行申請貸款400 萬
    元，致使聯邦銀行陷於錯誤，誤以為上開房地客觀上具有該
    價值，而於95年10月24日同意貸款400 萬元並核撥至丙○○
    之聯邦銀行帳號000000000000號帳戶內，足生損害於林玉菜
    及聯邦銀行對客戶信用評估之正確性，翁灝翔、「陳文祥」
    隨即自丙○○之帳戶中將款項提領一空。嗣因丙○○無力繳
    交貸款，為翁灝翔之主管林明敏察覺有異，且該房屋經聯邦
    銀行鑑估僅值247 萬0,054 元，始悉上情。
  (二)甲○○經「陳文祥」介紹得知聯邦銀行東門分行之房貸業務
    人員翁灝翔欲利用聯邦銀行所推出信義房屋公司之專案貸款
    授權由分行自行辦理估價，無庸經總行進行鑑價之便，與翁
    灝翔、「陳文祥」共同基於意圖為自己不法所有、行使偽造
    私文書、行使業務上登載不實文書之犯意聯絡，以約20萬元
    之代價同意擔任人頭，於95年11月27日以240 萬元向湯金玉
    購買位在臺北市○○○路○ 段70號8 樓之3 房屋並簽立不動
    產買賣合約書後，由「陳文祥」於不詳時、地委託不詳刻印
    業者偽刻「湯金玉」之印章壹顆，於95年11月27日後、95年
    12月11日前某日偽造賣方「湯金玉」之簽名及印文與附表一
    所示甲○○以485 萬元向湯金玉購買上開房屋之不動產買賣
    合約書，而偽造完成該私文書，及由翁灝翔於95年12月11日
    在其業務上製作之聯邦銀行不動產鑑估報告書上，將房屋價
    值高估為445 萬2,614 元之不實登載，持向聯邦銀行申請貸
    款400 萬元，致使聯邦銀行陷於錯誤，誤以為上開房地客觀
    上具有該價值，而於95年12月15日同意貸款400 萬元並核撥
    至甲○○之聯邦銀行帳號00000000000 號帳戶內，足生損害
    於湯金玉及聯邦銀行對客戶信用評估之正確性，翁灝翔、「
    陳文祥」隨即自甲○○之帳戶中將款項提領一空。嗣因甲○○無力繳交貸款，為翁灝翔之主管林明敏察覺有異，且該房
    屋經聯邦銀行鑑估僅值269 萬0,401 元，始悉上情。
  (三)乙○○因積欠盧文凱債務，經不知情之盧文凱介紹得知聯邦
    銀行東門分行之房貸業務人員翁灝翔及代書「陳文祥」欲利
    用聯邦銀行所推出信義房屋公司之專案貸款授權由分行自行
    辦理估價，無庸經總行進行鑑價之便，與翁灝翔、「陳文祥
    」共同基於意圖為自己不法所有、行使偽造私文書、行使業
    務上登載不實文書之犯意聯絡，同意擔任人頭，於95年12月
    28日以270 萬元向楊秉修購買位在臺北市○○區○○路369
    號5 樓之15房屋並簽立不動產買賣合約書後，由「陳文祥」
    於不詳時、地委託不詳刻印業者偽刻「楊秉修」之方形印章
    壹顆，於95年12月28日偽造賣方「楊秉修」之簽名及印文於
    附表二所示乙○○以510 萬元向楊秉修購買上開房屋之不動
    產買賣合約書而偽造完成私文書，及由翁灝翔於95年12月23
    日在其業務上製作之聯邦銀行不動產鑑估報告書上，將房屋
    價值高估為509 萬7, 408元之不實登載，持向聯邦銀行申請
    貸款450 萬元，致使聯邦銀行陷於錯誤，誤以為上開房地客
    觀上具有該價值，而於96年1 月18日同意貸款400 萬元並核
    撥至乙○○之聯邦銀行帳號000000000000號帳戶內，足生損
    害於楊秉修及聯邦銀行對客戶信用評估之正確性，翁灝翔、
    「陳文祥」隨即自楊秉修之帳戶中將款項提領一空。嗣因乙○○無力繳交貸款，為翁灝翔之主管林明敏察覺有異，且該
    房屋經聯邦銀行鑑估僅值268 萬2,847 元，始悉上情。
二、案經聯邦銀行訴請臺灣臺北地方法院檢察署檢察官偵查起訴
    。
    理  由
一、按本件被告丙○○、甲○○、乙○○所犯係死刑、無期徒刑
    、最輕本刑為3 年以上有期徒刑以外之罪，其於準備程序就
    前揭被訴事實為有罪之陳述，經受命法官告知簡式審判程序
    之旨，並聽取其等與公訴人之意見後，本院認無不得或不宜
    改依簡式審判程序進行之處，爰依刑事訴訟法第273 條之1
    第1項 、第284 條之1 ，裁定本件由受命法官獨任進行簡式
    審判程序，合先敘明。
二、訊據被告丙○○、甲○○、乙○○對於上開犯罪事實坦承不
    諱，且經證人林明敏於偵查中證稱翁灝翔之職務為房貸業務
    經辦，包含房屋鑑價，本案房屋貸款均由翁灝翔承辦，證人
    林玉菜於偵查中證稱房屋買賣契約為其本人簽名蓋章，惟成
    交價為380 萬，而非505 萬，證人楊秉修於偵查中證稱房屋
    賣價為275 萬，而非510 萬，證人盧文凱證稱其將被告乙○○介紹給翁灝翔借名登記購買房屋，證人翁灝翔證稱其與陳
    姓代書利用被告丙○○、甲○○、乙○○擔任人頭購買房屋
    後偽造、變造合約書並在業務上製作之房屋鑑估報告書上，
    將房屋價值高估於超過市價此等不實之登載持向聯邦銀行貸
    款等語在卷（96年度他字第5899號卷三第73頁、第74頁、第
    83頁、第84頁、第105 頁、第106 頁、第108 頁、第142 頁
    至第143 頁、第178 頁、第179 頁、99年度偵緝字第878 號
    卷第20頁），且有被告丙○○之聯邦銀行帳戶000000000000
    號存摺交易明細、被告丙○○匯款373 萬2,000 元予林玉菜
    之聯邦銀行95年10月24日匯款單、變造之被告丙○○與林玉
    菜95年10月5 日不動產買賣合約書、聯邦銀行95年10月6 日
    案件編號000000000000號不動產鑑估報告書、聯邦銀行案件
    編號0000000000000 擔保物鑑估報告、95年8 月11日聯邦銀
    行貸款申請書、聯邦銀行借款契約書、被告甲○○之聯邦銀
    行帳戶000000000000號存摺交易明細、變造之被告甲○○與
    湯金玉不動產買賣合約書、聯邦銀行95年12月11日案件編號
    000000000000號不動產鑑估報告書、聯邦銀行案件編號0000
    000000000 號擔保物鑑估報告、信義房屋公司96年7 月25日
    陳報狀暨所附被告甲○○與湯金玉95年11月27日真正不動產
    買賣合約書、買方翁灝翔，代理人為被告甲○○與楊秉修95
    年12月28日不動產買賣合約書、95年12月11日聯邦銀行消費
    性貸款申請書、95年12月14日聯邦銀行借款契約書、被告乙○○之聯邦銀行帳戶000000000000號存摺交易明細、偽造之
    被告乙○○與楊秉修95年12月28日不動產買賣合約書、聯邦
    銀行95年12月23日案件編號000000000000號不動產鑑估報告
    書、聯邦銀行案件編號0000000000000 號擔保物鑑估報告、
    被告乙○○之95年12月29日聯邦銀行房屋貸款450 萬元申請
    書、96年1 月3 日聯邦銀行借款契約書、信義房屋公司96年
    7 月25日陳報狀暨所附被告乙○○與楊秉修95年12月28日真
    正不動產買賣合約書、翁灝翔書寫信函、翁灝翔於96年4 月
    14日開予被告乙○○之400 萬元本票、翁灝翔與乙○○之協
    議書在卷可稽（96年度他字第5899號卷一第277 頁、第278
    頁、第290 頁、第294 頁、卷二第4 頁至第40頁、第78頁至
    第105 頁、第107 頁至第140 頁、卷三第14頁、第19頁至第
    27頁、98年度偵字第18953 號卷第15頁、第24頁至第25頁反
    面、第73頁、第81頁至第83頁、第135 頁、99年度偵緝字第
    878 號卷第23頁、第24頁）。檢察官雖認被告丙○○持向聯
    邦銀行申請貸款之不動產買賣合約書為偽造，惟證人林玉菜
    於偵查中證稱合約書為其簽名蓋章等語明確（98年度他字第
    5899號卷三第84頁），足見該份不動產買賣合約書，為被告
    丙○○與證人林玉菜簽訂後，再將金額變造完成，而非偽造
    之私文書。從而被告丙○○、甲○○、乙○○之自白與事實
    相符，應堪採為認定事實之證據。又被告丙○○、甲○○、
    乙○○既然同意擔任翁灝翔、「陳文祥」之人頭貸款戶，而
    辦理貸款過程中所需被告丙○○、甲○○、乙○○簽名、蓋
    印之文件，縱非被告丙○○、甲○○、乙○○所親自簽名、
    蓋印，惟其等主觀上必然得以預見翁灝翔、「陳文祥」將以
    其等名義簽署文件並持以行使，以達辦理貸款之目的，惟仍
    同意出名擔任翁灝翔、「陳文祥」之人頭，足見該等文件上
    被告丙○○、甲○○、乙○○簽名、蓋印均為默示授權翁灝
    翔、「陳文祥」以其等名義為之，實堪認定，因此，被告丙○○、甲○○、乙○○在貸款文件上之簽名、蓋印，均無偽
    造之情事，併予敘明。本件事證明確，被告丙○○、甲○○
    、乙○○犯行堪以認定，應予依法論科。
三、論罪科刑：
  (一)核被告丙○○所為，係犯刑法第216 條、第210 條行使變造
    私文書罪、第215 條、第216 條行使業務上登載不實文書罪
    、第339 條第1 項詐欺取財罪，被告甲○○、乙○○所為，
    係犯同法第216 條、第210 條行使偽造私文書罪、第215 條
    、第21 6條行使業務上登載不實文書罪、第339 條第1 項詐
    欺取財罪。
  (二)被告丙○○持向聯邦銀行行使之不動產買賣合約書係經變造
    而非偽造，前已敘明，起訴意旨認被告丙○○係犯行使偽造
    私文書罪，容有誤會，惟行使偽造私文書與行使變造私文書
    二者處罰之條文相同，自無庸變更起訴法條。
  (三)檢察官起訴所犯法條雖未及被告丙○○、甲○○、乙○○
    另觸犯刑法第215 條、第216 條行使義務上登載不實文書罪
    ，惟起訴事實已及，本院自得予以審判。
  (四)被告丙○○、甲○○、乙○○雖非從事業務之人，然其仍可
    與從事業務而在業務上做成上開文書之翁灝翔共犯此部分行
    使業務上登載不實文書罪。被告丙○○就犯罪事實一(一)犯行
    ，與真實姓名年籍不詳之成年人、翁灝翔、「陳文祥」間，
    被告甲○○就犯罪事實一(二)犯行、被告乙○○就犯罪事實一
    (三)犯行，與翁灝翔、「陳文祥」間，有犯意聯絡及行為分擔
    ，均為共同正犯。
  (五)被告甲○○、乙○○與翁灝翔、「陳文祥」利用不知情之刻
    印者偽造「湯金玉」印章、「楊秉修」方形印章，均係間接
    正犯。
  (六)被告甲○○、乙○○與翁灝翔、「陳文祥」未經湯金玉、楊
    秉修之同意，偽刻「湯金玉」、「楊秉修」方形印章，及偽
    造如附表一、二所示之簽名、印文之行為，係其偽造不動產
    買賣契約書私文書之部分行為，被告丙○○變造私文書、被
    告甲○○、乙○○偽造私文書後持以行使，各該變造及偽造
    之低度行為為行使之高度行為所吸收，均不另論罪。
  (七)被告丙○○行使變造之私文書、業務上登載不實文書、詐欺
    取財犯行及被告甲○○、乙○○行使偽造之私文書、業務上
    登載不實文書、詐欺取財犯行係為詐得銀行貸款，屬一行為
    觸犯數罪名，均應論以想像競合犯，從一重之行使偽造私文
    書罪處斷。
  (八)被告丙○○前於90年間因竊盜案件，經臺灣苗栗地方法院90
    年度易字第771 號判決判處有期徒刑4 月，嗣經臺灣高等法
    院臺中分院以91年度上易字第400 號判決撤銷原判決改判處
    有期徒刑6 月確定，於91年12月13日執行完畢，有臺灣高等
    法院被告前案紀錄表1 份在卷可參，其受有期徒刑之執行完
    畢後，5 年以內故意再犯本件有期徒刑以上之罪，為累犯，
    應依刑法第47條第1 項之規定，加重其刑。
  (九)爰審酌被告丙○○、甲○○不思努力工作賺取所需，被告乙○○明知其本身並無購買房屋之真意，竟以不正方式詐騙金
    融機構，破壞金融交易秩序，造成之損害非輕，迄本件犯行
    起訴時，被告丙○○、甲○○、乙○○仍分別積欠告訴人本
    金172 萬9,660 元、118 萬0,555 元、325,037 元，行為實
    屬可議，惟考量其等在本件犯行之行為分擔中僅擔任人頭，
    並非居於主謀地位及所獲得之利益，另審酌被告丙○○、甲○○、乙○○均坦承犯行，且被告甲○○、乙○○已與聯邦
    銀行達成清償協議，於本件言詞辯論終結前分別先行償還6
    萬元、15萬元，有被告乙○○之分期攤還申請書、同意書、
    對外債權計算書、被告甲○○之分期攤還申請書、對外債權
    計算書各1 份在卷可憑，犯後態度尚佳，及其等生活狀況、
    智識程度等一切情狀，分別量處如主文所示之刑，並就被告
    乙○○部分諭知易科罰金之折算標準，以示懲儆。
  (九)被告丙○○、甲○○、乙○○所為之犯行，犯罪時間均在96
    年4 月24日以前，且均合於中華民國96年罪犯減刑條例所定
    得予減刑之規定，應依同條例第2 條第1 項第3 款之規定減
    其刑為二分之一，並再諭知易科罰金之折算標準。
  (十)又被告乙○○前雖曾於93年間因妨害風化案件，經本院以93
    年度訴字第1664號判決判處有期徒刑1 年4 月，緩刑4 年確
    定，並於98年12月2 日緩刑期滿，有臺灣高等法院被告前案
    紀錄表1 份在卷可稽，被告乙○○於緩刑期滿，未經撤銷其
    緩刑之宣告，其刑之宣告失其效力。其於緩刑期間因一時貪
    念短於思慮致罹刑典，然犯後尚能坦承犯行，且與告訴人達
    成還款協議，告訴人亦表示如能按期還款則不予追究之意，
    業如前述，堪認其確有悔悟之心以及賠償損失之誠意，其經
    此刑之宣告後，當知所警惕而無再犯之虞，本院綜核各情，
    認被告乙○○之刑以暫不執行為適當，爰依刑法第74條第1
    項第1 款規定宣告緩刑2 年，以啟自新。又本院除為使告訴
    人就被告乙○○和解部分獲得更充足之保障，並督促被告乙○○履行債務，以確保被告乙○○緩刑之宣告能收具體之成
    效，爰依刑法第74條第2 項第3 款規定，命被告乙○○向告
    訴人支付財產上損害賠償26萬5,037 元（告訴人所受損害本
    金部分元為32萬5,037 元，扣除被告乙○○依分期攤還申請
    書於99年9 月20日償還之5 萬元，及應於99年10月1 日償還
    之1 萬元，尚餘26萬5,037 元），惟考量被告自陳從事民間
    借貸放款事業，月收入不固定，無法一次支付上開金額，命
    被告乙○○以附件所示方法向告訴人支付。倘被告未遵循本
    院所諭知如附件所示緩刑期間之負擔，情節重大者，檢察官
    得依刑事訴訟法第476 條、刑法第75條之1 第1 項第4 款之
    規定，聲請撤銷本件緩刑之宣告，併予敘明。
  (十一)至被告甲○○雖於本院審理時與告訴人達成和解，並約定分
    期攤還之時間、金額，惟被告甲○○前於98年間因詐欺案件
    ，經本院以98年度簡字第3439號判決判處有期徒刑6 月，並
    依中華民國96年罪犯減刑條例減為有期徒刑3 月，於99年4
    月6 日易科罰金執行完畢，不符合宣告緩刑之要件，惟本院
    已斟酌被告甲○○因本件犯行造成告訴人之損害非輕，然被
    告甲○○願坦承犯行並賠償告訴人損失之犯後態度，予以從
    輕量刑，附此敘明。
  (十二)沒收：
  1.附表一、二所示偽造之不動產買賣合約書、犯罪事實一(一)變
    造之不動產買賣合約書及犯罪事實一(一)至(三)所示業務上登載
    不實之文書，均業經行使而交付告訴人收執，已非屬被告丙○○、甲○○、乙○○所有之物，惟附表一、二所示偽造之
    不動產買賣合約書其上偽造之署名、印文，及偽造未扣案之
    「湯金玉」印章、「楊秉修」方形印章各1 顆，不問屬於犯
    人所有與否，均應依刑法第219條之規定宣告沒收。
  2.至於附表一、二所示文書立合約書人欄「湯金玉」、「楊秉
    修」簽名及印文雖屬偽造，惟僅係用以識別人別之記載，為
    上開文書內容之一部分，揆諸上開說明，即不能認為係署押
    而宣告沒收，應予明辨。
據上論斷，應依刑事訴訟法第273 條之1 第1 項、第284 條之1
、第299 條第1 項前段，刑法第28條、第216 條、第210 條、第
215 條、第219 條、第339 條第1 項前段、第55條、第47條第1
項、第74條第1 項第2 款、第41條第1 項前段、第74條第1 項第
1款 、第2 項第3 款、第38條第1 項第2 款，中華民國96年罪犯
減刑條例第2 條第1 項第3 款、第7 條、第9 條，刑法施行法第
1條 之1 ，判決如主文。
本案經檢察官蒲心智到庭執行職務。
中    華    民    國    99    年    11    月    1     日
                  刑事第十八庭  法  官  林芳華
以上正本證明與原本無異。
如不服本判決應於收受送達後10日內向本院提出上訴書狀，並應
敘述具體理由；其未敘述上訴理由者，應於上訴期間屆滿後20日
內向本院補提理由書（均須按他造當事人之人數附繕）「切勿逕
送上級法院」。
                                書記官  林鈴芬
中    華    民    國    99    年    11    月    1     日
附錄本案論罪科刑法條
刑法第210條
偽造、變造私文書，足以生損害於公眾或他人者，處5 年以下有
期徒刑。
刑法第215條
從事業務之人，明知為不實之事項，而登載於其業務上作成之文
書，足以生損害於公眾或他人者，處3 年以下有期徒刑、拘役或
5 百元以下罰金。
刑法第216條
行使第210 條至第215 條之文書者，依偽造、變造文書或登載不
實事項或使登載不實事項之規定處斷。
刑法第339條
意圖為自己或第三人不法之所有，以詐術使人將本人或第三人之
物交付者，處 5 年以下有期徒刑、拘役或科或併科 1 千元以下
罰金。
以前項方法得財產上不法之利益或使第三人得之者，亦同。
前2 項之未遂犯罰之。
附表一
┌──────┬────────────┬──────┐
│證據名稱    │應沒收之物              │備註        │
├──────┼────────────┼──────┤
│不動產買賣合│「湯金玉」之簽名壹枚、印│96年度他字第│
│約書        │文參枚。                │5899號卷二第│
│            │                        │83頁、第84頁│
└──────┴────────────┴──────┘
附表二
┌──────┬────────────┬──────┐
│證據名稱    │應沒收之物              │備註        │
├──────┼────────────┼──────┤
│不動產買賣合│「楊秉修」之簽名壹枚、印│96年度他字第│
│約書        │文參枚。                │5899號卷二第│
│            │                        │112 頁      │
└──────┴────────────┴──────┘
附件
一、乙○○應向聯邦商業銀行股份有限公司支付新臺幣貳拾陸萬
    伍仟零參拾柒元，及自民國九十九年六月二十五日起至清償
    日止，按年息百分之一點六五計算之利息、違約金暨訴訟費
    用新臺幣肆仟參佰捌拾伍元。
二、支付方法：自民國玖拾玖年拾壹月拾伍日起，按月於每月拾
    伍日匯款新臺幣壹萬元至聯邦商業銀行股份有限公司帳號Ｚ
    00000000000號帳戶，至全部支付完畢止，如有
    壹期未履行，視為全部到期。

司法院資訊處製作；財團法人民間司法改革基金會備份。
